【裁判字號】    97,訴,132
【裁判日期】    970612
【裁判案由】    殯葬管理條例
【裁判全文】
臺中高等行政法院判決
                                     97年度訴字第00132號
                              .
原      告  彰化縣禮儀公用合作社
代  表  人  甲○○
被      告  彰化縣政府
代  表  人  乙○○
訴訟代理人  丙○○
上列當事人間因殯葬管理條例事件，原告不服內政部中華民國97
年3月28日台內訴字第0970020433號訴願決定，提起行政訴訟。
本院判決如下︰
    主  文
原告之訴駁回。
訴訟費用由原告負擔。
    事  實
一、事實概要：
    緣原告於民國（下同）96年12月6日向被告申請以其他法人
    從事殯葬設施經營業許可，案經被告審認原告之殯葬設施坐
    落於臺中市，非被告管轄範圍，乃以96年12月11日府民行字
    第0960249896號函復原告：「‧‧‧本府無管轄權，所請礙
    難照准‧‧‧。」原告不服，向內政部提出訴願，遭駁回，
    遂提本件行政訴訟。
二、兩造聲明：
    (一)原告聲明求為判決：
      1.訴願決定及原處分均撤銷。
      2.訴訟費用由被告負擔。
    (二)被告聲明求為判決：
      1.原告之訴駁回。
      2.訴訟費用由原告負擔。
三、兩造之陳述：
    (一)原告部分：
      1.按殯葬管理條例第38條第項後段規定：「其他法人依其
        設立宗旨，從事殯葬服務業，應向所在地直轄市、縣（
        市）主管機關申請經營許可，領有經營許可證書，始得
        營業。」又依殯葬管理條例施行細則第26條：「本條例
        第38條第1項所稱其他法人，指經政府核准立案，且於
        法人章程載明提供殯葬服務為其設立宗旨或任務之非營
        利法人，其經營許可，應檢其法人立案證書法人章程及
        其他機關文件，向所在地直轄市、縣（市）主管機關提
        出之，經許可經營殯葬服務業之其他法人，其經營殯葬
        服務之會計應獨立。」
      2.原告領有被告核發彰縣合更字第96120號彰化縣政府合
        作社登記證，且有法人章程，其業務為供銷、代理、火
        葬場、納骨塔、公園公墓等項目，現與台中市財團法人
        私立百齡社會福利事業管理會合作經營，其有合法公墓
        執照，原告登記證為被告所核發，本件主管單位亦為被
        告，被告卻諉稱無管轄權。依內政部93年1月14日內台
        民字第0930002120號及94年5月2日台內民字第09400445
        4號函略以：「‧‧‧本條例第38條第1項所稱殯葬服務
        業有涉殯葬設施經營業者向貴府申請許可設立後，再依
        辦理公司或商業經營登記，並加入殯葬服務業公會，始
        得營業。」
      3.又依內政部96年5月18日台內字第0960080386號函略以
        ：「依殯葬管理條例第38條第1項規定其他法人依其設
        立宗旨從事殯葬服務業者，應向所在地直轄市、縣（市
        ）主管機關申請經營許可，領有經營許可證書，始得營
        業。復按同條例施行細則第26條第1項規定，本條例第
        38條第1項所稱其他法人，指經政府核准立案，且於法
        人章程中載明後提供殯葬服務為其設立宗旨或任務之非
        營利法人，其申請經營許可，應檢其法人立案證書，法
        人章程及相關文件，向所在地直轄市、縣（市）主管機
        關提出之。第2項規定，許可經營殯葬服務業之其他法
        人，其經營服務業之會計應獨立。其立法意旨係規範部
        份非營利之團體，如欲提供殯葬服務業者須符合其設立
        宗旨，並檢其人立案證書、法人章程等，相關資料，且
        經所在地直轄市、縣（市）主管機關申請經營許可領經
        營許可證書，始得為之。」本件原告設施業已領有臺中
        市政府工務局（90）中工健使字第0280號使用執照作公
        墓使用，而原告之執照於70年7月14日彰化縣新字第347
        號已成立登記，依殯葬管理條例施行細則第24條之規定
        殯葬管理條例施行前已依公司法成商業管理法辦理登記
        之殯葬所開設租售業及殯葬服務業，應檢送公司或商業
        登記證明文件加入所在地殯葬服務業商業同業公會，證
        明及其他相關文件報所在地直轄市、縣（市）主管機關
        備查。
      4.依殯葬管理條例第7條規定：「殯葬設施之設置、擴充
        、增建或改建，應備具下列文件報請直轄市、縣（市）
        主管機關核准；其由直轄市、縣（市）主管機關辦理者
        ，報請中央主管機關備查：‧‧‧。第1項殯葬設施土
        地跨越直轄市、縣（市）行政區域者，應向該殯葬設施
        土地面積最大之直轄市、縣（市）主管機關申請核准，
        受理機關並應通知其他相關之直轄市、縣（市）主管機
        關會同審查。」另依殯葬服務申請許可（備查）審查須
        知，其應備文件為設立許可與經營許可，其中其他法人
        從事殯葬設施經營業（經營許可）必備文件第10條，僅
        須當地主管機關核准之殯葬設施設置及啟用證明影本（
        經營者非設施設置所有人，應加附殯葬設施設置申請人
        或所有人同意使用證明文件正本）等。原告所申請之法
        人團體所管轄機關為被告，又經營許可有台中市政府工
        務局合法使用之公墓，被告理當為受理申請機關，財務
        督促亦為被告之屬社會處。綜上所述，原告於殯葬管理
        條例施行前已成立供銷代理殯葬設施行業，依殯葬管理
        條例第38條第1項及施行細則第24條及第26條之規定，
        本件管轄權應屬被告，被告推托無管轄權礙難照准，於
        法不合，請判決撤銷原處分及訴願決定云云。
    (二)被告部分：
      1.按殯葬管理條例第37條規定：「殯葬服務業分殯葬設施
        經營業及殯葬禮儀服務業。」同條例第38條第1項規定
        ：「經營殯葬服務業，應向所在地直轄市、縣（市）主
        管機關申請設立許可後，依法辦理公司或商號登記，並
        加入殯葬禮儀服務業之公會，始得營業。其他法人依其
        設立宗旨，從事殯葬禮儀服務業者，應向所在地直轄市
        、縣市主管機關申請經營許可，領得經營許可證書，始
        得營業。」又同條例施行細則第26條規定：「本條例第
        38條第1項所稱其他法人，指經政府核准立案，且於法
        人章程中載明以提供殯葬服務為設立宗旨或任務之非營
        利法人；其申請經營許可，應檢具法人立案證書、法人
        章程及其他相關文件，向所在地直轄市、縣（市）主管
        機關提出之。經許可經營殯葬服務業之其他法人，其經
        營殯葬服務業之會計應獨立。」另同條例第7條第1、2
        項規定：「殯葬設施之設置、擴充、增建或改建，應備
        具下列文件報請直轄市、縣（市）主管機關核准；其由
        直轄市、縣（市）主管機關辦理者，報請中央主管機關
        備查：‧‧‧。」「第1項殯葬設施土地跨越直轄市、
        縣（市）行政區域者，應向該殯葬設施土地面積最大之
        直轄市、縣（市）主管機關申請核准，受理機關並應通
        知其他相關之直轄市、縣（市）主管機關會同審查。」
        另內政部94年11月7日台內民字第0940070974號函釋略
        以：「‧‧‧有關本條例第38條所稱之『殯葬服務業』
        ，如僅涉殯葬設施經營業，本部93年1月14日台內民第
        0930002120號函及94年5月2日台內民字第0940004454號
        函略謂：『‧‧‧依本條例上開規定意旨，欲經營殯葬
        設施經營業者，自應向其所經營之公墓、殯儀館，火化
        場或骨灰（骸）存放所在地之直轄市、縣（市）主管機
        關申請設立許可，日後並受其管理。‧‧‧』」。
      2.查原告所申請之殯葬設施係坐落臺中市○○區○○段10
        5地號土地，地址：臺中市南屯區文山南巷901號，此有
        卷附使用執照可稽。揆諸旨揭規定，其他法人申請殯葬
        設施經營許可者，應向殯葬設施所在地縣市主管機關提
        出申請，是以被告函復無管轄權礙難照准，並無不當。
        至原告主張其領有之彰化縣政府合作社登記證，係被告
        核發，就其所申請之殯葬設施經營許可業務，被告亦應
        有管轄權等語，惟查被告核發前開合作社登記證，係依
        合作社法第9條檢具創立會會議紀錄、章程及社員名冊
        ，以書面向所在地主管機關為成立之登記審查後發給合
        作社登記證，故殯葬設施經營申請係殯葬設施所在地，
        合作社登記證申請係社址所在地，兩者不得相提並論。
      3.綜上所述，本件原告之訴為無理由，請判決駁回原告之
        訴等語。
    理  由
一、按殯葬管理條例第7條第1項規定：「殯葬設施之設置、擴充
    、增建或改建，應備具下列文件報請直轄市、縣（市）主管
    機關核准；其由直轄市、縣（市）主管機關辦理者，報請中
    央主管機關備查：‧‧‧。」同條第2項規定：「第一項殯
    葬設施土地跨越直轄市、縣（市）行政區域者，『應向該殯
    葬設施土地面積最大之直轄市、縣（市）主管機關申請核准
    』，受理機關並應通知其他相關之直轄市、縣（市）主管機
    關會同審查。」是依上開規定，殯葬設施之設置、擴充、增
    建或改建，自應向殯葬設施之直轄市、縣（市）主管機關申
    請核准。就此中央主管機關內政部94年11月7日台內民字第
    0940070974號函釋稱：「‧‧‧有關本條例第38條所稱之『
    殯葬服務業』，如僅涉殯葬設施經營業，本部93年1月14 日
    台內民第09300 02120號函及94年5月2日台內民字第0940004
    454號函略謂：『‧‧‧依本條例上開規定意旨，欲經營殯
    葬設施經營業者，自應向其所經營之公墓、殯儀館，火化場
    或骨灰〈骸〉存放所在地之直轄市、縣〈市〉主管機關申請
    設立許可，日後並受其管理。‧‧‧。」亦為相同之解釋。
    本件原告殯葬設施係坐落於臺中市○○區○○段105地號（
    門牌號碼：臺中市南屯區文山南巷901號），此有卷附使用
    執照可稽，並為兩造所不爭，原告申請「其他法人從事殯葬
    設施經營業」，自應向臺中市政府申請。
二、原告起訴意旨雖稱，殯葬管理條例第第38條第1項規定：「
    經營殯葬服務業，應向所在地直轄市、縣（市）主管機關申
    請設立許可後，依法辦理公司或商號登記，並加入殯葬禮儀
    服務業之公會，始得營業。其他法人依其設立宗旨，從事殯
    葬禮儀服務業者，應向所在地直轄市、縣市主管機關申請經
    營許可，領得經營許可證書，始得營業。」同條例施行細則
    第26條規定：「本條例第38條第1項所稱其他法人，指經政
    府核准立案，且於法人章程中載明以提供殯葬服務為設立宗
    旨或任務之非營利法人；其申請經營許可，應檢具法人立案
    證書、法人章程及其他相關文件，向所在地直轄市、縣（市
    ）主管機關提出之。經許可經營殯葬服務業之其他法人，其
    經營殯葬服務業之會計應獨立。」原告領有被告核發彰縣合
    更字第96120號彰化縣政府合作社登記證，且有法人章程，
    其業務為供銷、代理、火葬場、納骨塔、公園公墓等項目，
    現與台中市財團法人私立百齡社會福利事業管理會合作經營
    ，其有合法公墓執照，原告登記證為被告所核發，本件主管
    單位亦為被告，被告不能以無管轄權推諉云云。
三、經查殯葬管理條例第37條規定：「殯葬服務業分殯葬設施經
    營業及殯葬禮儀服務業。」本件原告係申請殯葬設施經營業
    ，此有被告提出原告向其申請之申請書其上記載原告申請之
    項目為「其他法人申請從事殯葬設施業」，附卷可稽，並為
    原告所是認，則原告所申請者顯屬殯葬設施經營業，而原告
    所引之殯葬管理條例第第38條第1項及同條例施行細則第26
    條規定，均係就殯葬禮儀服務業所作之規定，原告援引該規
    定，向被告申請核准殯葬設施經營業，容有誤解法律。次查
    原告另主張其領有之彰化縣政府合作社登記證，係被告核發
    ，就其所申請之殯葬設施經營許可業務，被告亦應有管轄權
    乙節。查被告核發前開合作社登記證，係依合作社法第9條
    之規定，檢具創立會會議紀錄、章程及社員名冊，以書面向
    所在地主管機關為成立之登記審查後，發給合作社登記證，
    其登記證之申請，應向社址所在地之縣市政府申請；而原告
    申請殯葬設施經營，則應向殯葬設施所在地，兩者性質不同
    ，權責機關自不相同。被告以原告之殯葬設施係坐落於臺中
    市，應向臺中市政府申請，被告並無管轄權，駁回原告之申
    請，依上說明與法尚無不合，訴願決定予以維持，亦稱允當
    ，原告訴請撤銷，為無理由，應予駁回。
據上論結，本件原告之訴為無理由，依行政訴訟法第195條第1項
後段、第98條第1項前段，判決如主文。
中    華    民    國    97    年    6     月    12    日
                臺中高等行政法院第三庭
                          審判長法  官  王  茂  修
                                法  官  莊  金  昌
                                法  官  林  金  本
以上正本證明與原本無異。
如不服本判決，應於判決送達後20日內向本院提出上訴書狀，其
未表明上訴理由者，應於提起上訴後20日內向本院提出上訴理由
書（須依對造人數附具繕本）；如於本判決宣示或公告後送達前
提起上訴者，應於判決送達後20日內補提上訴理由書（須附繕本
）。未表明上訴理由者，逕以裁定駁回。
中    華    民    國    97    年    6     月    12    日
                                書記官  蔡  騰  德


司法院資訊處製作；財團法人民間司法改革基金會備份。
